ACORDAO-COMPLETO-2483584

ACÓRDÃO 8397/2021 ATA 21/2021 - SEGUNDA CÂMARA

VISTOS, relatados e discutidos estes autos que cuidam de Pedido de Reexame interposto pela Sra. Marisa Meneses do Nascimento, em face do Acórdão 12285/2020-TCU-Segunda Câmara, Relator Ministro-Substituto André Luís de Carvalho, que considerou ilegal e negou registro ao ato de aposentadoria correspondente.
ACORDAM os Ministros do Tribunal de Contas da União, reunidos em Sessão da Segunda Câmara, nos termos do art. 71, III e IX, da Constituição de 1988, dos arts. 1º, V, 39, II, e 45 da Lei nº 8.443, de 1992, e dos arts. 260, § 1º, e 262, § 2º, do RITCU e diante das razões expostas pelo Relator, em:
9.1 conhecer do Pedido de Reexame interposto por Marisa Meneses do Nascimento e, no mérito, negar-lhe provimento; e
9.2 informar à recorrente e ao Tribunal Regional Federal da 3ª Região sobre o presente acórdão, destacando que o relatório e o voto que o fundamentam podem ser acessados por meio do endereço eletrônico www.tcu.gov.br/acordaos.

Pedido de Reexame interposto pela Sra. Marisa Meneses do Nascimento, em face do Acórdão 12.285/2020TCU2ª Câmara, Relator Ministro-Substituto André Luís de Carvalho, que considerou ilegal e negou registro ao ato de aposentadoria correspondente

Segunda Câmara

Tribunal Regional Federal da 3ª Região.

3. Interessados/Responsáveis/Recorrentes:
3.1. Recorrente: Marisa Meneses do Nascimento (CPF XXX.497.278-XX).

13.1. Ministros presentes: Bruno Dantas (Presidente), Augusto Nardes, Aroldo Cedraz e Raimundo Carreiro (Relator).
13.2. Ministro-Substituto presente: Marcos Bemquerer Costa.

RAIMUNDO CARREIRO

Ministro-Substituto André Luís de Carvalho.

Adoto como Relatório a instrução do auditor da Secretaria de Recursos (Serur) à peça 25, cuja proposta contou com a concordância do corpo diretivo da unidade (peça 26) , bem como do representante do Ministério Público junto ao Tribunal de Contas da União (peça 27) , Procurador Júlio Marcelo de Oliveira:
INTRODUÇÃO
1.	Trata-se de pedido de reexame (peça 15) interposto por Marisa Meneses do Nascimento, por meio do qual se insurge contra o Acórdão 12285/2020-TCU-Segunda Câmara (peça 7) , que teve como relator o Excelentíssimo Senhor Ministro-Substituto André Luís de Carvalho.
1.1	A deliberação recorrida apresenta o seguinte teor:
VISTOS, relatados e discutidos estes autos de aposentadoria deferida pela administração do Tribunal Regional Federal da 3ª Região em favor de Marisa Meneses do Nascimento;
ACORDAM os Ministros do Tribunal de Contas da União, reunidos em Sessão da 2ª Câmara, nos termos do art. 71, III e IX, da Constituição de 1988, dos arts. 1º, V, 39, II, e 45 da Lei n.º 8.443, de 1992, e dos arts. 260, § 1º, e 262, § 2º, do RITCU, ante as razões expostas pelo Relator, em: 
9.1. assinalar a ilegalidade do ato inicial de aposentadoria em favor de Marisa Meneses do Nascimento (à Peça 2 sob o n.º 5417/2018) , negando-lhe o respectivo registro, diante da indevida percepção da vantagem como "quintos" de função;
9.2. dispensar o ressarcimento das quantias percebidas indevidamente, mas de boa-fé, em consonância com a Súmula n.º 106 do TCU, deixando, ainda, de determinar a imediata cessação dos pagamentos inerentes aos "quintos" de função em respeito à decisão prolatada pelo STF no bojo do RE 638.115-CE;
9.3. determinar que, no prazo de 15 (quinze) dias contados da ciência desta deliberação, a administração do Tribunal Regional Federal da 3ª Região adote as seguintes medidas:
9.3.1. dê ciência desta deliberação à interessada, alertando-a de que o efeito suspensivo proveniente da eventual interposição do subsequente recurso junto ao TCU não a eximirá da devolução dos valores percebidos indevidamente após a notificação, diante do não provimento desse recurso, devendo encaminhar os comprovantes da correspondente notificação ao TCU no prazo de 30 (trinta) dias;
9.3.2. reavalie e, se for o caso, promova a efetiva alteração da parcela inerente à incorporação de "quintos" de função originalmente concedida diante da eventual necessidade de absorção dessa parcela pelas subsequentes modificações legais produzidas sobre a estrutura remuneratória da correspondente carreira, em sintonia, assim, com a deliberação proferida pelo Supremo Tribunal Federal no bojo do RE 638.115 com o subsequente trânsito em julgado a partir de 17/9/2020; devendo se manifestar anual e conclusivamente sobre o cumprimento, ou não, desse item do acórdão em item específico no seu Relatório de Gestão em cada exercício financeiro;
9.3.3. promova o destaque da referida parcela como quintos de função pública, transformando-a em "parcela compensatória", para a efetiva implementação das futuras absorções dessa parcela inerente à incorporação de "quintos" de função em face das supervenientes modificações legais produzidas sobre a estrutura remuneratória da correspondente carreira, em observância, então, à deliberação proferida pelo Supremo Tribunal Federal no bojo do RE 638.115 com o subsequente trânsito em julgado a partir de 17/9/2020; devendo se manifestar anual e conclusivamente sobre o cumprimento, ou não, desse item do acórdão em item específico no seu Relatório de Gestão em cada exercício financeiro;
9.3.4. encaminhe a este Tribunal, nos termos do art. 262, § 2º, do RITCU, o novo ato de concessão da aludida aposentadoria, sem a ilegalidade indicada nesta deliberação, para que seja submetido à apreciação pelo TCU, na forma do art. 260, caput, do RITCU;
9.4. determinar que o órgão de controle interno junto ao Tribunal Regional Federal da 3ª Região verifique o efetivo cumprimento dos itens 9.3.2 e 9.3.3 deste Acórdão, devendo se manifestar anual e conclusivamente sobre o aludido cumprimento, ou não, desses itens do acórdão em item específico no seu Relatório de Auditoria de Gestão a partir da análise do correspondente Relatório de Gestão em cada exercício financeiro;
9.5. enviar a cópia do presente Acórdão, com o Relatório e o Voto, à administração e, ainda, ao órgão de controle interno do Tribunal Regional Federal da 3ª Região, para ciência e efetivo cumprimento aos itens 9.3 e 9.4 deste Acórdão; e
9.6. arquivar o presente processo, sem prejuízo de a unidade técnica promover o monitoramento da determinação proferida pelo item 9.3 deste Acórdão, representando ao TCU, se necessário
HISTÓRICO 
2.	Conforme se desprende do voto condutor da decisão recorrida, o ato de aposentadoria da recorrente foi julgado ilegal, em virtude de constar a incorporação da parcela "quintos" (peça 8, p. 2) :
 (...) após a análise final do feito, a Sefip pugnou pela ilegalidade da aludida aposentadoria (Peça 2) em face da inadequada percepção da vantagem como "quintos ou décimos de função" transformada em Vantagem Pessoal Nominalmente Identificada (VPNI) pelo art. 62-A da Lei n.º 8.112, de 1990, tendo o MPTCU anuído a essa proposta.
[destaques acrescidos]
ADMISSIBILIDADE
3.	Reitera-se os exames de admissibilidade efetuado por esta unidade instrutora (peça 18) , ratificado pelo Ministro-Relator Raimundo Carreiro (peça 20) , que concluiu pelo conhecimento do pedido de reexame acostado à peça 15, com fundamento no artigo 48 da Lei 8.443/1992, c/c os artigos 285 e 286, parágrafo único, do RI/TCU, suspendendo-se os efeitos dos itens 9.1, 9.3, 9.3.2, 9.3.3 e 9.3.4 do Acórdão 12285/2020-TCU-Segunda Câmara.
EXAME DE MÉRITO
             Delimitação
Constitui objeto do presente recurso definir se a decisão afrontou o julgamento do RE 638.115/CE.

5. Do suposto direito ao recebimento dos quintos (RE 638.115/CE) 
5.1	A Sra. Marisa Meneses do Nascimento defende a manutenção do pagamento dos quintos de exercícios de função pós o advento da Lei 9.624/1998 com base na seguinte alegação:
a) O Supremo Tribunal Federal teria modulado os efeitos da decisão que havia declarado a ilegalidade das incorporações de quintos/décimos e reconhecido indevida a cessação imediata do pagamento dos quintos quando fundado em decisão judicial transitada em julgado (peça 15, p. 2-3) ;
b) No presente caso, os quintos recebidos pela recorrente seriam fundados em decisão judicial transitada em julgado (ação coletiva nº 0000292.57.2004.4.03.6100) , favorável à incorporação dos quintos decorrentes do exercício de funções gratificadas ou de cargos em comissão que comprovadamente exerceram no período de vigência da Lei 9.624/1998 até o advento da MP 2225-45/2001 (peça 15, p. 2-3) ;
	c) O direito deste Tribunal alterar o seu posicionamento deveria encontrar limite no princípio da segurança jurídica, também de hierarquia constitucional, pois os administrados não podem ficar indefinidamente sujeitos à instabilidade surgida a cada julgamento de registro de ato de aposentadoria de servidor público, quando há alteração na composição do Colegiado, sob pena de gerar descrédito para o TCU e insegurança jurídica para o administrado (peça 15, p. 4) ;
	d) Na análise do presente pedido de reexame, a recorrente espera que o Tribunal de Contas da União considere, também, os inúmeros atos de aposentadoria julgados e registrados nos últimos 14 (quatorze) anos, tidos como legais por este Tribunal, sob pena de ser criada situação diferenciada dentro do mesmo regime jurídico (peça 15, p. 6) .
	Análise
5.2	Convém, de pronto, transcrever excerto do voto condutor do Acórdão recorrido que trata da irregularidade em relação aos quintos:
8. A despeito, pois, de restar configurada a eventual ilegalidade na correspondente parcela dos "quintos" de função, mas, decorrendo a aludida vantagem de decisão administrativa em sintonia com a referida decisão do STF, o TCU deve deixar de determinar a imediata cessação dos pagamentos inerentes a esses "quintos" de função.
[destaques acrescidos]
5.3	Tal entendimento foi fixado com base nas informações disponíveis à época, segundo as quais a referida concessão teria ocorrido em virtude tão somente de decisão administrativa.
5.4	Ocorre que a recorrente alega haver decisão judicial transitada em julgado favorável à incorporação dos quintos, todavia não acosta documentação apta a comprovar que é beneficiária da referida decisão, o que conduz à negativa de provimento do recurso. Não obstante isso, caso comprovado o trânsito em julgado, bem como ser a recorrente beneficiária da decisão, caberá ao órgão ajustar o ato à modulação de efeitos definida pelo e. STF no âmbito do RE 638.115, nos termos já definidos no item 9.3.2. do acórdão recorrido.
5.5	Registra-se, por oportuno, que ainda que comprovado o trânsito em julgado, isto por si só não possui o condão de alterar o julgamento pela ilegalidade do ato, pois que o e. STF deixou assente que a incorporação de quintos no período de 8/4/1998 até 4/9/2001, ofende o princípio da legalidade, nos termos da tese firmada em sede de repercussão, Tema 395. 
CONCLUSÃO
6.	Da análise de mérito, conclui-se que, relativamente à parcela "quintos", caso a interessada comprove, perante o órgão ser beneficiário de decisão judicial transitada em julgado, poderá ser mantida a continuidade dos pagamentos, consoante modulação de efeitos fixada pelo Supremo Tribunal Federal no RE 638.115, tornando sem efeito, neste caso, o subitem 9.3.3 do acórdão recorrido.
PROPOSTA DE ENCAMINHAMENTO
7.	Ante o exposto, submetem-se os autos à consideração superior, propondo-se, com fundamento no art. 48 da Lei 8.443/1992:
a) conhecer do recurso e, no mérito, negar-lhe provimento, sem embargo de dar ciência ao órgão que, caso comprovado ser a recorrente beneficiária de sentença judicial, observe a modulação de efeitos fixada pelo Supremo Tribunal Federal no RE 638.115, de modo a manter a parcela de quintos incorporados entre 8/4/1998 e 4/9/2001 imune a absorção por reajustes futuros, caso a vantagem esteja amparada em decisão judicial transitada em julgado;
b) informar aos recorrentes e demais interessados do acórdão a ser proferido, destacando que o relatório e o voto que o fundamentam podem ser acessados por meio do endereço eletrônico www.tcu.gov.br/acordaos.
É o Relatório.

não há

Procurador Júlio Marcelo de Oliveira.

APOSENTADORIA. INCORPORAÇÃO DE PARCELAS DE QUINTOS SEM ABSORÇÃO POR REAJUSTES SALARIAIS SUPERVENIENTES. ILEGALIDADE E NEGAÇÃO DE REGISTRO. PEDIDO DE REEXAME. ARGUMENTOS INSUFICIENTES PARA MODIFICAR O ACÓRDÃO RECORRIDO. NÃO PROVIMENTO. CIÊNCIA À RECORRENTE E DEMAIS INTERESSADOS.

APOSENTADORIA (APOS)

Secretaria de Recursos (Serur); Secretaria de Fiscalização de Integridade de Atos e Pagamentos de Pessoal e de Benefícios Sociais (Sefip).

Inicialmente, cumpre registrar que o pedido de reexame ora em análise atende aos requisitos de admissibilidade previstos nos arts. 285 e 286 do RI/TCU, conforme já assinalado no despacho de minha lavra (peça 20) .
2.	O caso trata de pedido de reexame interposto pela Sra. Marisa Meneses do Nascimento, em face do Acórdão 12285/2020-TCU-Segunda Câmara (peça 7) , Relator Ministro-Substituto André Luís de Carvalho, que considerou ilegal o ato de aposentadoria da recorrente, negando-lhe o respectivo registro.
3.	A negativa se deu por ter a deliberação recorrida se posicionado pela irregularidade em face da inadequada percepção da vantagem como "quintos ou décimos de função" transformada em Vantagem Pessoal Nominalmente Identificada (VPNI) pelo art. 62-A da Lei n.º 8.112, de 1990, tendo o MPTCU anuído a essa proposta  (peça 8, p. 2) .
4.	Em seu recurso (peça 15) , alega a recorrente que 
	a) a modulação promovida pelo Supremo Tribunal Federal é no sentido de que, apesar de sua ilegalidade, é indevida a cessação imediata do pagamento dos quintos quando fundado em decisão judicial transitada em julgado (peça 15, p. 2-3) ;
b) os quintos percebidos arrimam-se em decisão judicial transitada em julgado (ação coletiva nº 0000292.57.2004.4.03.6100) (peça 15, p. 2-3) ;
	c) o acórdão viola o princípio da segurança jurídica e da hierarquia constitucional (peça 15, p. 4) ;
	d) a deliberação contraria o princípio da isonomia, levando-se em consideração os inúmeros atos de aposentadoria julgados e registrados nos últimos 14 (quatorze) anos, tidos como legais (peça 15, p. 6) .
5.	Nenhuma razão, contudo, assiste à recorrente.
6.	Como bem argumenta a Unidade Técnica (peça 25) , os elementos dos autos apontam no sentido de que a incorporação se deu em virtude de decisão administrativa e não de coisa julgada, tal como afirma a recorrente sem apoio em provas documentais. Caso comprovada essa afirmação, caberá ao órgão concedente ajustar o ato de aposentação à modulação de efeitos definida no âmbito do RE 638.115, como já está estabelecido no subitem 9.3.2. do acórdão recorrido.
7.	Em suma, a deliberação não carece reparos e por isso aquiesço à proposta de encaminhamento feita pela Unidade Técnica (peça 29) e acolhida pelo MP/TCU (peça 31) , no sentido de negar provimento ao recurso ora em análise.
8.	Em razão do exposto, VOTO no sentido de que o Tribunal adote o Acórdão que ora submeto à apreciação deste Colegiado, para conhecer do recurso de pedido de reexame interposto pela recorrente e, no mérito, negar-lhe provimento, mantendo inalterado o acórdão recorrido.
TCU, Sala das Sessões, em 22 de junho de 2021.
RAIMUNDO CARREIRO 
Relator